---
title: "Exploración Auxiliar de gapminder"
subtitle: "Análisis complementario para interpretación de resultados"
format: html
editor: visual
---

## Introducción

Este documento auxiliar permite realizar exploraciones adicionales sobre el dataset `gapminder`, facilitando la interpretación de resultados y la generación de visualizaciones complementarias.

### Carga de librerías y datos

```{r, warning=FALSE, message=FALSE, echo=FALSE}
library(tidyverse)
library(gapminder)
library(ggplot2)
library(plotly)
library(e1071)
library(nortest)
library(lmtest)
library(ggrepel)
data(gapminder)

set.seed(42)  # reproducibilidad del muestreo
```

------------------------------------------------------------------------

## 1. Países que cumplen condiciones específicas

Por ejemplo, para la pregunta 1 de la tarea principal:

Filtrar los países asiáticos en 2007 con esperanza de vida mayor a 70 y PBI per cápita mayor a 5000:

```{r}
# Filtrar países según condición
paises_filtrados <- gapminder %>%
  filter(continent == "Asia", year == 2007, lifeExp > 70, gdpPercap > 5000)

paises_filtrados %>% select(country, lifeExp, gdpPercap)
```

### Visualización: Scatterplot de Esperanza de Vida vs PBI per cápita

```{r}
# Calcular medianas
mediana_lifeExp <- median(paises_filtrados$lifeExp)
mediana_gdpPercap <- median(paises_filtrados$gdpPercap)

# Scatterplot con leyenda interior de medianas y tendencia LOESS
ggplot(paises_filtrados, aes(x = gdpPercap, y = lifeExp)) +
  geom_point(color = 'blue', size = 5) +
  geom_text(aes(label = country), nudge_y = 1, size = 5) +
  geom_hline(aes(yintercept = mediana_lifeExp, color = "Mediana lifeExp"),
             linewidth = 0.7, alpha = 0.5) +
  geom_vline(aes(xintercept = mediana_gdpPercap, color = "Mediana gdpPercap"),
             linewidth = 0.7, alpha = 0.5) +
  geom_smooth(aes(color = "Tendencia LOESS"), method = "loess", se = TRUE, linewidth = 0.7, alpha = 0.5) +
  labs(
    title = "Países asiáticos en 2007\ncon lifeExp > 70 y gdpPercap > 5000",
    x = "PBI per cápita",
    y = "Esperanza de vida",
    color = NULL) +
  theme_minimal(base_size = 20) +
  theme(
    legend.position = c(0.85, 0.05),
    legend.background = element_rect(fill = "white", color = "black", linewidth = 0.5)
  )
```

### Versión interactiva

```{r}
# Interactive: replica de la gráfica estática con Plotly
# Calcular medianas
mediana_lifeExp <- median(paises_filtrados$lifeExp)
mediana_gdpPercap <- median(paises_filtrados$gdpPercap)

p <- ggplot(paises_filtrados, aes(x = gdpPercap, y = lifeExp, text = country)) +
  geom_point(color = 'blue', size = 5) +
  geom_hline(aes(yintercept = mediana_lifeExp, color = "Mediana lifeExp"), linewidth = 0.7, alpha = 0.5) +
  geom_vline(aes(xintercept = mediana_gdpPercap, color = "Mediana gdpPercap"), linewidth = 0.7, alpha = 0.5) +
  labs(
    title = "Países asiáticos en 2007\ncon lifeExp > 70 y gdpPercap > 5000",
    x = "PBI per cápita",
    y = "Esperanza de vida",
    color = NULL) +
  theme_minimal(base_size = 12) +
  theme(
    legend.position.inside = c(0.95, 0.05),
    legend.background = element_rect(fill = "white", color = "black", linewidth = 0.5)
  )

ggplotly(p, tooltip = "text") %>%
  layout(legend = list(
    x = 0.95, y = 0.05,
    xanchor = "right", yanchor = "bottom",
    bgcolor = "white", bordercolor = "black", borderwidth = 0.5
  ))
```

------------------------------------------------------------------------

## Análisis exploratorio de la variable `lifeExp`

### Visualización de la distribución de `lifeExp`

```{r}
ggplot(gapminder, aes(x = lifeExp)) +
  geom_density(fill = 'skyblue', color = 'darkred', alpha = 0.6, linewidth = 1) +
  labs(
    title = 'Densidad de la esperanza de vida (lifeExp)',
    x = 'Esperanza de vida (lifeExp)',
    y = 'Densidad'
  ) +
  theme_minimal()
```

### Test de normalidad para `lifeExp`

```{r}
# Tamaño de muestra utilizado para los tests
tamano_muestra <- min(5000, length(gapminder$lifeExp))
tamano_muestra

# Test de Shapiro-Wilk (solo para n <= 5000)
shapiro_test <- shapiro.test(sample(gapminder$lifeExp, tamano_muestra))
shapiro_test

# Test de Kolmogorov-Smirnov
ks_test <- ks.test(scale(gapminder$lifeExp), "pnorm")
ks_test

# Test de Anderson-Darling
ad_test <- ad.test(gapminder$lifeExp)
ad_test
```

> **Tamaño de muestra utilizado:** Para ambos tests se utilizó una muestra de `r tamano_muestra` observaciones de la variable lifeExp.
>
> **Interpretación de los resultados:** - **Shapiro-Wilk normality test:** - Estadístico W = 0.95248, p-value \< 2.2e-16 - El p-valor extremadamente bajo indica que rechazamos la hipótesis nula de normalidad. Por tanto, la distribución de `lifeExp` no es normal (al menos para la muestra evaluada). - **Kolmogorov-Smirnov test:** - Estadístico D = 0.1049, p-value \< 2.2e-16 - También rechaza la hipótesis nula de normalidad para la variable estandarizada.
>
> -   **Anderson-Darling normality test:**
>     -   Estadístico A = 28.009, p-value \< 2.2e-16
>     -   El resultado refuerza la evidencia contra la normalidad, con un p-valor extremadamente bajo que indica una fuerte discrepancia respecto a la distribución normal, especialmente en las colas.

```{r}
# Q-Q plot
par(mfrow = c(1, 2))
qqnorm(gapminder$lifeExp, main = "QQ-plot de lifeExp")
qqline(gapminder$lifeExp, col = "red")
qqnorm(scale(gapminder$lifeExp), main = "QQ-plot de lifeExp estandarizada")
qqline(scale(gapminder$lifeExp), col = "blue")
par(mfrow = c(1, 1))

kurtosis(gapminder$lifeExp)
```

> **Análisis visual (Q-Q plots):**\
> En ambos gráficos (para `lifeExp` y su versión estandarizada) se observa una **curvatura en forma de S**, lo que indica que los datos se desvían sistemáticamente de la línea teórica que representaría una distribución normal. En particular: - En la cola inferior (cuantiles más bajos), los puntos están **por debajo** de la línea → hay más valores bajos de lo esperado bajo normalidad. - En la cola superior (cuantiles más altos), los puntos están **por encima** de la línea → hay más valores altos de lo esperado.
>
> Sin embargo, el **exceso de curtosis negativo** observado (−1.13) indica que la distribución es **platicúrtica**, es decir, tiene colas **más livianas** y una **menor concentración alrededor de la media** en comparación con una distribución normal. La forma de los Q-Q plots puede entonces explicarse por esta menor curtosis y una posible **asimetría leve**.
>
> **Conclusión:** Tanto los tests estadísticos como la evidencia visual aportada por los Q-Q plots indican de forma consistente que la variable `lifeExp` **no sigue una distribución normal**. Esto debe tenerse en cuenta al seleccionar métodos estadísticos posteriores, especialmente aquellos que asumen normalidad. Dado el exceso de curtosis negativo y la desviación en los cuantiles extremos, podrían considerarse métodos no paramétricos, transformaciones o enfoques robustos.

## 2. Nueva variable `ingreso_total`

```{r}
# Crear variable ingreso_total y filtrar valores válidos
aux_gapminder <- gapminder %>%
  mutate(
    ingreso_total = gdpPercap * pop,
    log_ingreso_total = log(ingreso_total),
    log_lifeExp = log(lifeExp)
  ) %>%
  filter(is.finite(log_ingreso_total), is.finite(log_lifeExp))
```

### Test de normalidad para `ingreso_total`

```{r}
# Tamaño de muestra utilizado para los tests
tamano_muestra <- min(5000, length(aux_gapminder$ingreso_total))
tamano_muestra

# Test de Shapiro-Wilk (solo para n <= 5000)
shapiro_test <- shapiro.test(sample(aux_gapminder$ingreso_total, tamano_muestra))
shapiro_test

# Test de Kolmogorov-Smirnov
ks_test <- ks.test(scale(aux_gapminder$ingreso_total), "pnorm")
ks_test

# Test de Anderson-Darling
ad_test <- ad.test(aux_gapminder$ingreso_total)
ad_test

# Q-Q plot
par(mfrow = c(1, 2))
qqnorm(aux_gapminder$ingreso_total, main = "QQ-plot de ingreso_total")
qqline(aux_gapminder$ingreso_total, col = "red")
qqnorm(scale(aux_gapminder$ingreso_total), main = "QQ-plot de ingreso_total estandarizada")
qqline(scale(aux_gapminder$ingreso_total), col = "blue")
par(mfrow = c(1, 1))

kurtosis(aux_gapminder$ingreso_total)
```

> **Normalidad de la variable `ingreso_total`:**
>
> Se evaluó la normalidad de la variable `ingreso_total` mediante los tests de Shapiro-Wilk, Kolmogorov-Smirnov y Anderson-Darling, utilizando una muestra de `r tamano_muestra` observaciones. En todos los casos, el **p-valor fue menor a 2.2e-16**, lo que indica una **fuerte desviación respecto a la normalidad**. El valor extremadamente alto de curtosis (≈ 136) revela una distribución con colas extremadamente pesadas y fuerte asimetría, lo cual también se refleja en los Q-Q plots.
>
> Dado este comportamiento, se aplicó una **transformación logarítmica** a la variable. Esta transformación reduce la asimetría y la curtosis, acercando la distribución a la normalidad, como se observa en los nuevos Q-Q plots y puede corroborarse mediante nuevos tests de normalidad.

### Test de normalidad para `log_ingreso_total` y `log_lifeExp`

#### Tests para log_ingreso_total

```{r}
# Tamaño de muestra (máximo 5000) según log_ingreso_total
tamano_muestra <- min(5000, nrow(aux_gapminder))
tamano_muestra

# Tests para log_ingreso_total

# Shapiro-Wilk
shapiro_log_ing <- shapiro.test(sample(aux_gapminder$log_ingreso_total, tamano_muestra))
shapiro_log_ing

# Kolmogorov-Smirnov
ks_log_ing <- ks.test(scale(aux_gapminder$log_ingreso_total), "pnorm")
ks_log_ing

# Anderson-Darling
ad_log_ing <- ad.test(aux_gapminder$log_ingreso_total)
ad_log_ing

# Curtosis
curtosis_log_ing <- kurtosis(aux_gapminder$log_ingreso_total)
cat("Curtosis (log_ingreso_total):", curtosis_log_ing, "\n")

# Q-Q plots
par(mfrow = c(1, 2))
qqnorm(aux_gapminder$log_ingreso_total, main = "QQ-plot de log_ingreso_total")
qqline(aux_gapminder$log_ingreso_total, col = "red")
qqnorm(scale(aux_gapminder$log_ingreso_total), main = "QQ-plot de log_ingreso_total (est.)")
qqline(scale(aux_gapminder$log_ingreso_total), col = "blue")
par(mfrow = c(1, 1))
```

#### Tests para log_lifeExp

```{r}
# Shapiro-Wilk
shapiro_log_life <- shapiro.test(sample(aux_gapminder$log_lifeExp, tamano_muestra))
shapiro_log_life

# Kolmogorov-Smirnov
ks_log_life <- ks.test(scale(aux_gapminder$log_lifeExp), "pnorm")
ks_log_life

# Anderson-Darling
ad_log_life <- ad.test(aux_gapminder$log_lifeExp)
print(ad_log_life)

# Curtosis
curtosis_log_life <- kurtosis(aux_gapminder$log_lifeExp)
cat("Curtosis (log_lifeExp):", curtosis_log_life, "\n")

# Q-Q plots
par(mfrow = c(1, 2))
qqnorm(aux_gapminder$log_lifeExp, main = "QQ-plot de log_lifeExp")
qqline(aux_gapminder$log_lifeExp, col = "red")
qqnorm(scale(aux_gapminder$log_lifeExp), main = "QQ-plot de log_lifeExp (est.)")
qqline(scale(aux_gapminder$log_lifeExp), col = "blue")
par(mfrow = c(1, 1))
```

### 📈 Interpretación de las transformaciones de `lifeExp` e `ingreso_total`

> **Transformación de `lifeExp`:**\
> Aunque se aplicó la transformación logarítmica, los tests de normalidad (Shapiro-Wilk, Kolmogorov-Smirnov y Anderson-Darling) siguen rechazando la hipótesis de normalidad de `log_lifeExp` con p-valores \< 2.2e-16. Además, la curtosis solo pasó de -1.13 a -0.66, indicando una platicurtosis aún moderada. Visualmente, los Q-Q plots muestran que la transformación no alteró sustancialmente la forma o la tendencia de la distribución original. **Por tanto, en este caso, la transformación logarítmica no consiguió acercar `lifeExp` a la normalidad.**

> **Transformación de `ingreso_total`:**\
> En contraste, `ingreso_total` presentaba inicialmente una distribución extremadamente sesgada y leptocúrtica (curtosis ≈ 136), lo que fue confirmado por todos los tests de normalidad y los Q-Q plots.\
> Tras aplicar la transformación logarítmica (`log_ingreso_total`), se observó una **mejora significativa**: - El p-valor del test de Shapiro-Wilk aumentó a 0.1131 (no se rechaza normalidad). - El Kolmogorov-Smirnov entregó un p-valor de 0.285 (no rechaza normalidad). - El Anderson-Darling aún rechaza marginalmente (p = 0.01964), pero con un estadístico mucho menor (A ≈ 0.92). - La curtosis (en exceso) bajó a -0.14, acercándose a la de una distribución normal.
>
> **Conclusión:** Mientras que la transformación logarítmica tuvo poco impacto sobre `lifeExp`, en `ingreso_total` logró corregir severas desviaciones, acercando la variable a una distribución normal. Este contraste ilustra la importancia de analizar caso por caso el efecto de las transformaciones.

### Ajuste de modelo log-log y análisis de residuos

```{r}
# Ajustar regresión lineal simple
modelo <- lm(log_lifeExp ~ log_ingreso_total, data = aux_gapminder)

# Mostrar resumen del modelo
summary(modelo)
```

> **Modelo ajustado:**\
> Se ajustó un modelo de regresión lineal simple con `log_lifeExp` como variable dependiente y `log_ingreso_total` como variable independiente. El modelo resultante fue: \[ \widehat{\log(\text{lifeExp})} = 2.392 + 0.070 \cdot \log(\text{ingreso\_total}) \] donde ambos coeficientes resultaron altamente significativos (p-valor \< 2.2e-16).

> **Interpretación económica:**\
> En este contexto log-log, el coeficiente de `log_ingreso_total` (≈ 0.07) representa una **elasticidad**: un aumento del 1% en el ingreso total se asocia, en promedio, con un aumento de aproximadamente **0.07% en la esperanza de vida**.

> **Bondad de ajuste:**\
> El modelo explica cerca del 38% de la variabilidad en `log_lifeExp` (R² = 0.3838), lo cual es moderado para datos agregados a nivel país-año, donde es esperable una gran heterogeneidad.

```{r}
# Normalidad de los residuos
lillie_test <- lillie.test(residuals(modelo))
lillie_test

# Homocedasticidad: Test de Breusch-Pagan
bptest(modelo)

# Visualización de residuos
par(mfrow = c(1, 2))
plot(modelo$fitted.values, residuals(modelo),
     main = "Residuos vs Ajustados", xlab = "Valores ajustados", ylab = "Residuos")
abline(h = 0, lty = 2, col = 'red')
qqnorm(residuals(modelo), main = "QQ-plot de residuos")
qqline(residuals(modelo), col = 'blue')
par(mfrow = c(1, 1))
```

> **Normalidad:**\
> El test de Lilliefors (D = 0.0501, p \< 1e-10) rechaza la normalidad de los residuos. Esto indica que, aunque la relación entre las variables es lineal en escala logarítmica, los residuos **no son perfectamente normales**.

> **Homocedasticidad:**\
> El test de Breusch-Pagan (BP = 68.25, p \< 2.2e-16) también rechaza la hipótesis de homocedasticidad, indicando **presencia de heterocedasticidad**. Esto se confirma visualmente en el gráfico de "residuos vs ajustados", donde se aprecia una dispersión creciente.

> **Visualización:**\
> - El **gráfico de residuos vs valores ajustados** muestra un patrón de abanico, típico de heterocedasticidad. - El **Q-Q plot de los residuos** revela desviaciones de la normalidad en las colas, consistentes con los resultados del test de Lilliefors.

### Visualización de la relación entre log(ingreso_total) y log(lifeExp)

```{r}
# Visualizar la relación y la recta de regresión
ggplot(aux_gapminder, aes(x = log_ingreso_total, y = log_lifeExp)) +
  geom_point(alpha = 0.3, color = 'darkred') +
  geom_smooth(method = "lm", se = TRUE, color = "blue") +
  labs(
    title = "Relación entre log(ingreso_total) y log(lifeExp)",
    x = "log(ingreso_total)",
    y = "log(lifeExp)"
  ) +
  theme_minimal()
```

> El gráfico de dispersión entre `log_ingreso_total` y `log_lifeExp`, junto con la recta de regresión, confirma una relación **positiva y aproximadamente lineal** en la escala logarítmica. El uso del logaritmo mejora claramente la linealidad y permite interpretar la pendiente en términos de elasticidad.

### Conclusión general de las transformaciones y el ajuste log-log

-   Existe una relación positiva y estadísticamente significativa entre el ingreso total y la esperanza de vida cuando ambas variables son logarítmicas.
-   El modelo capta una proporción moderada de la variabilidad, pero sus residuos presentan problemas de normalidad y homocedasticidad.
-   A pesar de estos problemas, el ajuste log-log es conceptualmente apropiado para capturar la relación económica subyacente. Para una modelización más rigurosa, se podría considerar:
    -   Uso de errores robustos (HC standard errors),
    -   Modelos de regresión robusta,
    -   O transformaciones adicionales para corregir la heterocedasticidad.

------------------------------------------------------------------------

## Visualizaciones sobre la categorización de esperanza de vida (Ejercicio 1.3)

### 1. Línea apilada: proporción de categorías a lo largo del tiempo

```{r}
# Data frame con categoría
exp_cat_df <- gapminder %>%
  mutate(
    exp_cat = case_when(
      lifeExp < 50 ~ "baja",
      lifeExp >= 50 & lifeExp < 70 ~ "media",
      lifeExp >= 70 ~ "alta"
    )
  )

# Proporción por año y categoría
prop_exp_time <- exp_cat_df %>%
  group_by(year, exp_cat) %>%
  summarise(n = n(), .groups = "drop") %>%
  group_by(year) %>%
  mutate(prop = n / sum(n))

# Definir paleta consistente
colores_exp_cat <- c("baja" = "#e74c3c", "media" = "#f1c40f", "alta" = "#27ae60")

# Línea apilada con colores fijos
ggplot(prop_exp_time, aes(x = year, y = prop, fill = exp_cat)) +
  geom_area(alpha = 0.7, color = "grey40") +
  labs(
    title = "Proporción de categorías de esperanza de vida a lo largo del tiempo",
    x = "Año",
    y = "Proporción",
    fill = "Categoría"
  ) +
  scale_y_continuous(labels = scales::percent_format()) +
  scale_fill_manual(values = colores_exp_cat) +
  theme_minimal(base_size = 14)
```

Este gráfico permite visualizar cómo la distribución de las categorías de esperanza de vida (baja, media, alta) evoluciona a lo largo del tiempo, facilitando la identificación de tendencias globales y transiciones demográficas en el conjunto de países analizados.

------------------------------------------------------------------------

## Análisis de tendencias temporales por continente

### Evolución de la esperanza de vida por continente

```{r}
# Gráfico de esperanza de vida vs tiempo por continente
ggplot(gapminder, aes(x = year, y = lifeExp, color = continent)) +
  geom_point(alpha = 0.3) +
  geom_smooth(method = "loess", se = TRUE) +
  labs(
    title = "Evolución de la esperanza de vida por continente",
    x = "Año",
    y = "Esperanza de vida",
    color = "Continente"
  ) +
  theme_minimal(base_size = 12) +
  scale_color_brewer(palette = "Set2")
```

> Este gráfico muestra cómo la esperanza de vida ha evolucionado de manera diferente en cada continente. Las bandas sombreadas representan el intervalo de confianza de la tendencia LOESS, revelando tanto la tendencia central como la variabilidad en cada región.

### Evolución del PBI per cápita por continente

```{r}
# Gráfico de PBI per cápita vs tiempo por continente
ggplot(gapminder, aes(x = year, y = gdpPercap, color = continent)) +
  geom_point(alpha = 0.3) +
  geom_smooth(method = "loess", se = TRUE) +
  labs(
    title = "Evolución del PBI per cápita por continente",
    x = "Año",
    y = "PBI per cápita",
    color = "Continente"
  ) +
  theme_minimal(base_size = 12) +
  scale_color_brewer(palette = "Set2") +
  scale_y_continuous(labels = scales::dollar_format())
```

> La visualización del PBI per cápita revela patrones distintos de crecimiento económico entre continentes. Las tendencias suavizadas LOESS y sus intervalos de confianza permiten apreciar tanto la magnitud como la variabilidad del desarrollo económico en cada región.

### Relación entre esperanza de vida y PIB per cápita (2007)

```{r}
# Identificar top 10 países por esperanza de vida en 2007
top10_2007 <- gapminder %>%
  filter(year == 2007) %>%
  arrange(desc(lifeExp)) %>%
  slice_head(n = 10) %>%
  mutate(is_top10 = TRUE)

# Preparar datos para visualización
data_2007 <- gapminder %>%
  filter(year == 2007) %>%
  left_join(select(top10_2007, country, is_top10), by = "country") %>%
  mutate(
    is_top10 = replace_na(is_top10, FALSE),
    label = if_else(is_top10, country, NA_character_)
  )

# Crear gráfico
ggplot(data_2007, aes(x = gdpPercap, y = lifeExp)) +
  # Puntos base
  geom_point(aes(color = is_top10, size = is_top10, alpha = is_top10)) +
  # Etiquetas para top 10
  geom_text_repel(
    aes(label = label),
    nudge_x = 0.05,
    size = 3,
    segment.color = "grey50"
  ) +
  # Línea de tendencia
  geom_smooth(method = "lm", color = "grey30", se = FALSE) +
  # Configuración estética
  scale_color_manual(
    values = c("FALSE" = "grey70", "TRUE" = "#e41a1c")
  ) +
  scale_size_manual(
    values = c("FALSE" = 2, "TRUE" = 3)
  ) +
  scale_alpha_manual(
    values = c("FALSE" = 0.5, "TRUE" = 1)
  ) +
  scale_x_log10(labels = scales::dollar_format()) +
  labs(
    title = "Relación entre PIB per cápita y esperanza de vida (2007)",
    subtitle = "Destacando los 10 países con mayor esperanza de vida",
    x = "PIB per cápita (escala logarítmica)",
    y = "Esperanza de vida"
  ) +
  theme_minimal(base_size = 12) +
  theme(
    legend.position = "none",
    plot.subtitle = element_text(color = "grey40")
  )
```

> Esta visualización muestra la relación entre PIB per cápita y esperanza de vida en 2007, destacando en rojo los 10 países con mayor esperanza de vida. Los países del top 10 tienden a concentrarse en la parte superior derecha del gráfico, confirmando la asociación entre alto desarrollo económico y mayor longevidad.

------------------------------------------------------------------------

## Visualizaciones de distribuciones antes y después de estandarizar variables

```{r}
# Visualización de distribuciones originales
tmp_orig <- gapminder %>%
  pivot_longer(cols = c(lifeExp, gdpPercap, pop),
               names_to = "variable", values_to = "valor")
ggplot(tmp_orig, aes(x = valor, fill = variable)) +
  geom_density(alpha = 0.6) +
  facet_wrap(~ variable, scales = "free") +
  labs(
    title = "Distribuciones de variables originales",
    x = "Valor",
    y = "Densidad"
  ) +
  theme_minimal()
```

```{r}
# Visualización de distribuciones estandarizadas
tmp_scaled <- gapminder %>%
  mutate(
    z_lifeExp = as.numeric(scale(lifeExp)),
    z_gdpPercap = as.numeric(scale(gdpPercap)),
    z_pop = as.numeric(scale(pop))
  ) %>%
  pivot_longer(
    cols = starts_with("z_"),
    names_to = "variable", values_to = "valor"
  ) %>%
  mutate(variable = sub("^z_", "", variable))
ggplot(tmp_scaled, aes(x = valor, fill = variable)) +
  geom_density(alpha = 0.6) +
  facet_wrap(~ variable, scales = "free") +
  labs(
    title = "Distribuciones de variables estandarizadas",
    x = "Valor estandarizado",
    y = "Densidad"
  ) +
  theme_minimal()
```

### Confirmar media y desviación de variables estandarizadas

```{r}
# Calcular media y sd usando el objeto tmp_scaled generado anteriormente
summary_estandarizado_aux <- tmp_scaled %>%
  group_by(variable) %>%
  summarise(
    media = mean(valor, na.rm = TRUE),
    desvio = sd(valor, na.rm = TRUE),
    .groups = "drop"
  )

# Mostrar resultados
summary_estandarizado_aux %>%
  knitr::kable(
    caption = "Media y desviación estándar de variables estandarizadas"
  )
```
