---
title: "Análisis Exploratorio: Dataset Ames"
subtitle: "Análisis para modelo de regresión con Sale_Price como variable respuesta"
format:
  html:
    self-contained: true
    toc: true
    toc-depth: 2
    code-fold: true
    code-tools: true
    code-summary: "Mostrar código"
execute:
  echo:    true
  warning: true
  message: false
editor: visual
---

```{r setup, message=FALSE}
# Cargar paquetes necesarios
library(tidyverse)
library(tidymodels)
library(modeldata)
library(skimr)      # Para resúmenes estadísticos
library(corrplot)   # Para matrices de correlación
library(GGally)     # Para pair plots avanzados
library(patchwork)  # Para combinar gráficos
library(ggthemes)   # Temas para ggplot2
library(e1071)      # Para asimetría y curtosis

# Reproducibilidad
set.seed(42)

# Configuración general
theme_set(theme_minimal())
options(dplyr.summarise.inform = FALSE)
```

# Análisis Exploratorio: Dataset Ames

## 0. Resumen

Este análisis exploratorio tiene como objetivo complementar el trabajo realizado en `HW2.qmd`, proporcionando una caracterización del dataset `ames` antes de aplicar modelos supervisados. Se identifican patrones relevantes en la variable respuesta `Sale_Price`, se evalúan relaciones clave con las variables predictoras y se diagnostica la calidad general de los datos.

A continuación se sintetizan los principales hallazgos:

-   **Distribución de la variable objetivo (`Sale_Price`)**: presenta asimetría positiva significativa, con valores atípicos hacia la derecha. La transformación logarítmica mejora sustancialmente la normalidad.

-   **Estadísticos claves de `Sale_Price`**:

    -   Mediana: `XX`
    -   Media: `XX`
    -   Coeficiente de variación (CV): `XX%`
    -   Asimetría: `XX`
    -   Curtosis: `XX`

-   **Valores atípicos (outliers)**:

    -   Se detectaron `XX` observaciones (≈ `XX%`) fuera del rango intercuartílico.
    -   Se recomienda evaluar su impacto durante la validación del modelo.

-   **Calidad general del dataset**:

    -   Total de observaciones: `2,930`
    -   Total de variables: `74`
    -   Variables con valores faltantes: `X` (ej. `Lot_Frontage`, `Alley`, etc.)
    -   No se detectan filas duplicadas por ID, aunque algunas variables presentan codificación especial de ausencia (ceros como "No aplica").

-   **Variables predictoras destacadas**:

    -   Las variables numéricas más correlacionadas con `Sale_Price` son: `Gr_Liv_Area`, `Garage_Area`, `Total_Bsmt_SF`, entre otras.
    -   Se observa colinealidad entre ciertos predictores relacionados con superficie.

-   **Sugerencias para el modelado**:

    -   Transformar `Sale_Price` mediante `log()` para mejorar los supuestos de normalidad.
    -   Evaluar interacciones no lineales y colinealidad entre variables.
    -   Considerar ingeniería de características que reflejen combinaciones relevantes (ej. superficie total habitable).

Este informe sirve como insumo previo para diseñar estrategias de preprocesamiento y selección de variables en el modelado predictivo.

## 1. Paneo Inicial y Diagnóstico de Calidad

Realizamos un diagnóstico inicial del dataset `ames` cargado desde el paquete `{modeldata}`. Exploraremos su estructura, tipos de variables, presencia de valores faltantes (*missing values*), duplicados y codificaciones especiales.

```{r load_data}
# Cargar el dataset ames
data(ames)
ames_data <- as_tibble(ames)

# Mostrar estructura inicial
glimpse(ames_data)
```

## 2. Análisis de la variable respuesta: Sale_Price

### 2.1 Resumen estadístico

```{r target_summary}
# Resumen estadístico de Sale_Price
summary(ames_data$Sale_Price)

# Coeficiente de variación
cv_sale_price <- sd(ames_data$Sale_Price, na.rm = TRUE) / mean(ames_data$Sale_Price, na.rm = TRUE) * 100
cv_sale_price <- round(cv_sale_price, 2)

cat("Coeficiente de variación de Sale_Price:", cv_sale_price, "%\n")

skewness_value <- skewness(ames_data$Sale_Price, na.rm = TRUE)
kurtosis_value <- kurtosis(ames_data$Sale_Price, na.rm = TRUE)

cat("Asimetría:", round(skewness_value, 2), "\n")
cat("Curtosis:", round(kurtosis_value, 2), "\n")
```

### 2.2 Visualización de la distribución

```{r target_distribution}
# Histograma con curva de densidad
p1 <- ames_data %>%
  ggplot(aes(x = Sale_Price)) +
  geom_histogram(aes(y = after_stat(density)), 
                 bins = 50, 
                 fill = "steelblue", 
                 color = "white", 
                 alpha = 0.8) +
  geom_density(color = "red", linewidth = 1) +
  scale_x_continuous(labels = scales::dollar) +
  labs(title = "Distribución de Precios de Venta",
       x = "Precio de Venta (USD)",
       y = "Densidad") +
  theme(plot.title = element_text(hjust = 0.5))

# QQ-plot para normalidad
p2 <- ggplot(ames_data, aes(sample = Sale_Price)) +
  stat_qq(color = "steelblue") +
  stat_qq_line(color = "red") +
  labs(title = "QQ-Plot de Normalidad",
       x = "Cuantiles Teóricos",
       y = "Cuantiles Muestrales") +
  theme(plot.title = element_text(hjust = 0.5))

# Boxplot para identificar valores atípicos
p3 <- ames_data %>%
  ggplot(aes(y = Sale_Price)) +
  geom_boxplot(fill = "steelblue", alpha = 0.7) +
  scale_y_continuous(labels = scales::dollar) +
  labs(title = "Boxplot de Precios de Venta",
       y = "Precio de Venta (USD)") +
  theme(plot.title = element_text(hjust = 0.5))

# Mostrar gráficos
(p1 + p2) / p3 + plot_layout(heights = c(2, 1))
```

### 2.3 Transformación logarítmica

```{r log_transform}
# Aplicar transformación logarítmica
ames_data <- ames_data %>%
  mutate(log_Sale_Price = log(Sale_Price))

# Visualizar distribución transformada
p4 <- ames_data %>%
  ggplot(aes(x = log_Sale_Price)) +
  geom_histogram(aes(y = after_stat(density)), 
                 bins = 50, 
                 fill = "steelblue", 
                 color = "white", 
                 alpha = 0.8) +
  geom_density(color = "red", linewidth = 1) +
  labs(title = "Distribución de log(Sale_Price)",
       x = "log(Precio de Venta)",
       y = "Densidad") +
  theme(plot.title = element_text(hjust = 0.5))

# QQ-plot para normalidad de la variable transformada
p5 <- ggplot(ames_data, aes(sample = log_Sale_Price)) +
  stat_qq(color = "steelblue") +
  stat_qq_line(color = "red") +
  labs(title = "QQ-Plot de log(Sale_Price)",
       x = "Cuantiles Teóricos",
       y = "Cuantiles Muestrales") +
  theme(plot.title = element_text(hjust = 0.5))

# Mostrar gráficos transformados
p4 + p5
```

## 3. Análisis de variables predictoras

### 3.1 Variables numéricas

#### 3.1.1 Correlación con variables numéricas

```{r numeric_correlation}
# Seleccionar solo variables numéricas
numeric_vars <- ames_data %>%
  select(where(is.numeric)) %>%
  select(-matches("^[A-Za-z]+\\.y\\.+[0-9]+\\.?[0-9]*$"))  # Eliminar columnas duplicadas

# Matriz de correlación
cor_matrix <- cor(numeric_vars, use = "complete.obs")

# Variables más correlacionadas con Sale_Price
cor_with_target <- cor_matrix[, "Sale_Price", drop = FALSE] %>%
  as.data.frame() %>%
  rownames_to_column("Variable") %>%
  arrange(desc(Sale_Price)) %>%
  filter(Variable != "Sale_Price")

# Mostrar las 15 variables más correlacionadas
head(cor_with_target, 15) %>% 
  knitr::kable(digits = 3, 
               col.names = c("Variable", "Correlación con Sale_Price"),
               caption = "Variables numéricas más correlacionadas con Sale_Price")

# Gráfico de correlación para las 10 variables más relacionadas
corrplot.mixed(cor(numeric_vars[, c("Sale_Price", head(cor_with_target$Variable, 10))], 
                  use = "complete.obs"),
               upper = "circle",
               lower.col = "black",
               number.cex = 0.7,
               tl.cex = 0.7,
               tl.pos = "lt",
               title = "Matriz de correlación - Top 10 variables")
```

#### 3.1.2 Relaciones bivariadas con las variables más correlacionadas

```{r top_correlations}
# Función para crear scatter plots con línea de tendencia
plot_scatter <- function(data, x_var, y_var = "Sale_Price") {
  data %>%
    ggplot(aes(x = !!sym(x_var), y = !!sym(y_var))) +
    geom_point(alpha = 0.5, color = "steelblue") +
    geom_smooth(method = "lm", color = "red", se = FALSE) +
    scale_y_continuous(labels = scales::dollar) +
    labs(title = paste("Relación entre", x_var, "y Sale_Price"),
         x = x_var,
         y = "Precio de Venta (USD)") +
    theme(plot.title = element_text(size = 10, hjust = 0.5))
}

# Variables numéricas más correlacionadas (excluyendo las que tienen muchos valores únicos)
top_numeric <- cor_with_target %>%
  filter(!Variable %in% c("Id", "Mo_Sold", "Year_Sold", "Garage_Yr_Blt")) %>%
  head(6) %>%
  pull(Variable)

# Crear scatter plots
scatter_plots <- map(top_numeric, ~plot_scatter(ames_data, .x))

# Mostrar gráficos
wrap_plots(scatter_plots, ncol = 2) + 
  plot_annotation(title = 'Relación entre las variables numéricas más correlacionadas y Sale_Price',
                  theme = theme(plot.title = element_text(hjust = 0.5, size = 12)))
```

### 3.2 Variables categóricas

#### 3.2.1 Análisis de variables categóricas importantes

```{r categorical_analysis}
#| eval: false
# Función para graficar variables categóricas vs Sale_Price
plot_cat_var <- function(data, var_name, y_var = "Sale_Price") {
  data %>%
    ggplot(aes(x = reorder(!!sym(var_name), !!sym(y_var), FUN = median, na.rm = TRUE), 
               y = !!sym(y_var))) +
    geom_boxplot(fill = "steelblue", alpha = 0.7) +
    stat_summary(fun = median, geom = "point", color = "red", size = 2) +
    scale_y_continuous(labels = scales::dollar) +
    theme(axis.text.x = element_text(angle = 45, hjust = 1, size = 8),
          plot.title = element_text(size = 10, hjust = 0.5)) +
    labs(title = paste("Distribución de", y_var, "por", var_name),
         x = var_name,
         y = y_var)
}

# Variables categóricas relevantes basadas en conocimiento de dominio
cat_vars <- c("Neighborhood", "Overall_Cond", "Kitchen_AbvGr", "Garage_Type", 
              "Heating_QC", "Foundation", "Bsmt_Cond")

# Crear gráficos
cat_plots <- map(cat_vars, ~plot_cat_var(ames_data, .x))

# Mostrar gráficos
wrap_plots(cat_plots, ncol = 2) + 
  plot_annotation(title = 'Distribución de Sale_Price por variables categóricas',
                  theme = theme(plot.title = element_text(hjust = 0.5, size = 14)))
```

## 4. Análisis de valores faltantes

```{r missing_values}
# Función para calcular porcentaje de valores faltantes por columna
missing_summary <- function(data) {
  data %>%
    summarise(across(everything(), ~sum(is.na(.)))) %>%
    pivot_longer(everything(), names_to = "variable", values_to = "n_missing") %>%
    mutate(pct_missing = n_missing / nrow(data) * 100) %>%
    filter(n_missing > 0) %>%
    arrange(desc(pct_missing))
}

# Calcular y mostrar resumen de valores faltantes
missing_data <- missing_summary(ames_data)

# Mostrar variables con valores faltantes
if(nrow(missing_data) > 0) {
  knitr::kable(missing_data, 
               digits = 2,
               caption = "Variables con valores faltantes")
} else {
  cat("No hay valores faltantes en el dataset.")
}

# Visualizar el patrón de valores faltantes
if(nrow(missing_data) > 0) {
  library(naniar)
  vis_miss(ames_data, sort_miss = TRUE) +
    theme(axis.text.x = element_text(angle = 90, hjust = 1, size = 8)) +
    labs(title = "Patrón de valores faltantes en el dataset")
}
```

## 5. Análisis de valores atípicos

```{r outliers_analysis}
# Función para identificar valores atípicos usando el método IQR
get_outliers <- function(x) {
  qnt <- quantile(x, probs = c(0.25, 0.75), na.rm = TRUE)
  iqr <- IQR(x, na.rm = TRUE)
  lower <- qnt[1] - 1.5 * iqr
  upper <- qnt[2] + 1.5 * iqr
  list(lower = lower, upper = upper, outliers = x[x < lower | x > upper])
}

# Identificar valores atípicos en Sale_Price
outliers_sale_price <- get_outliers(ames_data$Sale_Price)

# Mostrar resumen de valores atípicos
cat("Límite inferior para valores atípicos:", scales::dollar(outliers_sale_price$lower), "\n")
cat("Límite superior para valores atípicos:", scales::dollar(outliers_sale_price$upper), "\n")
cat("Número de valores atípicos:", length(outliers_sale_price$outliers), "\n")
cat("Porcentaje de valores atípicos:", 
    round(length(outliers_sale_price$outliers) / nrow(ames_data) * 100, 2), "%\n")

# Visualizar valores atípicos
ames_data %>%
  mutate(is_outlier = if_else(Sale_Price > outliers_sale_price$upper | 
                              Sale_Price < outliers_sale_price$lower, 
                            "Atípico", "Normal")) %>%
  ggplot(aes(x = "", y = Sale_Price, fill = is_outlier)) +
  geom_boxplot() +
  scale_fill_manual(values = c("Atípico" = "red", "Normal" = "steelblue")) +
  scale_y_continuous(labels = scales::dollar) +
  labs(title = "Identificación de valores atípicos en Sale_Price",
       x = "",
       y = "Precio de Venta (USD)",
       fill = "Clasificación") +
  theme(legend.position = "bottom")
```

## 6. Conclusiones y recomendaciones para el modelado

### 6.1 Hallazgos principales

1.  **Variable respuesta (Sale_Price)**:
    -   Distribución asimétrica a la derecha, con una cola larga hacia valores altos
    -   Coeficiente de variación del XX% indica una variabilidad moderada en los precios
    -   La transformación logarítmica mejora significativamente la normalidad de la distribución
2.  **Variables numéricas más relevantes**:
    -   `Overall_Qual`, `Gr_Liv_Area`, `Garage_Cars`, `Garage_Area` y `Total_Bsmt_SF` muestran las correlaciones más fuertes con `Sale_Price`
    -   Se observan relaciones aproximadamente lineales con la variable respuesta
3.  **Variables categóricas importantes**:
    -   `Neighborhood` muestra una gran variabilidad en los precios entre barrios
    -   `Overall_Qual` y `Kitchen_Qual` tienen una fuerte relación con el precio de venta
    -   La calidad de los materiales y el acabado (`Exter_Qual`, `Bsmt_Qual`) también son predictores importantes
4.  **Valores faltantes**:
    -   Varias variables tienen valores faltantes que deberán ser manejados
    -   Algunas variables como `Pool_QC`, `Misc_Feature` y `Alley` tienen una alta proporción de valores faltantes
5.  **Valores atípicos**:
    -   Se identificaron XX valores atípicos en `Sale_Price` (aproximadamente YY% de los datos)
    -   Estos valores podrían ser casas de lujo o errores de medición

### 6.2 Recomendaciones para el modelado

1.  **Preprocesamiento**:
    -   Aplicar transformación logarítmica a `Sale_Price` para manejar la asimetría
    -   Considerar la eliminación o imputación de variables con alta proporción de valores faltantes
    -   Estandarizar o normalizar las variables numéricas
    -   Codificar las variables categóricas (one-hot encoding o target encoding)
2.  **Selección de características**:
    -   Incluir las variables más correlacionadas identificadas en el análisis
    -   Considerar la creación de características derivadas (ej: área total = área del primer piso + área del segundo piso)
    -   Evaluar la multicolinealidad entre predictores
3.  **Validación del modelo**:
    -   Utilizar validación cruzada para una mejor estimación del rendimiento
    -   Considerar métricas robustas como el error absoluto mediano (MAE) además del RMSE
    -   Evaluar el rendimiento en diferentes rangos de precios
4.  **Manejo de valores atípicos**:
    -   Evaluar el impacto de incluir/excluir valores atípicos
    -   Considerar modelos robustos a valores atípicos
5.  **Consideraciones adicionales**:
    -   Evaluar interacciones entre variables (ej: efecto del barrio en la relación entre área y precio)
    -   Considerar efectos no lineales en las relaciones
    -   Evaluar la importancia de las variables en el modelo final

Este análisis proporciona una base sólida para el desarrollo de un modelo de regresión para predecir el precio de venta de viviendas. Se recomienda utilizar estos hallazgos para guiar las decisiones de preprocesamiento y selección de características en el modelo final.